【裁判字號】    90,上訴,765
【裁判日期】    900504
【裁判案由】    誣告
【裁判全文】
臺灣高等法院刑事判決                              九十年度上訴字第七六五號
    上訴人
    即被告    甲○○
右上訴人因誣告案件，不服台灣臺北地方法院八十九年度訴字第一五九五號中華民國
九十年一月十二日第一審判決（起訴案號台灣臺北地方法院檢察署八十九年度偵字第
二九二號）提起上訴，本院判決如左：
    主  文
上訴駁回。
    事  實
一、甲○○明知其於民國（下同）八十一年九月底前，連同尚未清償之借款及租金等
    債務，共積欠乙○○新台幣（下同）五、六百餘萬元（起訴書誤為一千萬元），
    且迄至八十三年初（起訴書誤載為八十四年初）均未能清償，又因乙○○催討甚
    急，甲○○乃允諾先清償其中五百萬元，並將其與高泉良為共同發票人、面額均
    為五十萬元之本票共十張（詳如附表，原係高泉良所簽發，用以委請甲○○持向
    乙○○另行借款者）交付乙○○，做為其日後按月清償五十萬元之擔保。詎甲○
    ○仍未依約按月清償五十萬元，迄乙○○於八十六年八月持附表編號一至八所示
    本票，向原法院聲請裁定准予強制執行後（編號九、十之本票已逾三年請求時效
    ，故未提出），甲○○自知無法向高泉良交代，明知附表所示本票並非乙○○所
    侵占，竟於八十六年九月十八日具狀向台灣台北地方法院檢察署，告訴指稱：「
    乙○○侵占附表所示本票，持以聲請法院裁定准予強制執行」之虛偽事實，向有
    訴追權限之檢察官誣告乙○○涉有侵占及詐欺等犯嫌（高泉良與甲○○無犯意聯
    絡，業經檢察官處分不起訴），嗣經台灣台北地方法院檢察署檢察官以八十六年
    度偵字第二一四六三號處分書對乙○○為處分不起訴，並經台灣高等法院檢察署
    駁回再議之聲請確定，而自動檢舉偵辦。
二、案經乙○○訴請台灣台北地方法院檢察署檢察官偵查起訴。
    理  由
一、訊據上訴人即被告甲○○仍否認有誣告之犯行，辯稱：八十三年間因友人高泉良
    擬經營慶成飯店，需要資金，乃委其代為向乙○○借款，其因而將附表所示之面
    額各為五十萬元之本票共十張交付乙○○，惟乙○○藉詞徵信取走本票後，又以
    高泉良信用不佳，拒絕借款，且謊稱已將本票撕毀，將之侵占入己，迄未將本票
    交還，又持本票聲請法院裁定強制執行，其始為前開侵占告訴，所訴事實俱為真
    實，並非誣告云云。惟查：
(一)右揭犯罪事實，業據乙○○指述甚詳，並有附表所示之本票影本附卷可稽（附於
    八十九年度偵字第二九二號偵查卷第三十六頁以下）。又被告甲○○於八十六年
    九月十八日具狀告訴乙○○侵占案件，業經台灣台北地方法院檢察署檢察官以八
    十六年度偵字第二一四六三號處分書處分不起訴，並經台灣高等法院檢察署駁回
    再議之聲請確定，此有台灣台北地方法院檢察署檢察官八十六年度偵字第二一四
    六三號不起訴處分書、台灣高等法院檢察署八十七年度義字第六七○號處分書影
    本在卷可按。
(二)雖被告甲○○於偵查中聲稱：其所訴係事實，有在場劉敏三可資證明，並聲請傳
    訊在場人劉敏三作證云云（八十九年度偵字第二九二號偵查卷第四十二頁反面）
    。惟查，在場人劉敏三於偵查中，檢察官提示系爭本票問其有無見過時，明確證
    述稱：「有交乙○○，當初甲○○打電話叫我會同交乙○○，甲○○是要還給告
    訴人的，被告交付附表所示本票係用來還告訴人的，：：是還錢。」等語（八十
    七年度偵字第一二九一二號偵查卷第六十五頁正、反面參照），且具結擔保其證
    詞之真實性。是則前開十張本票，被告原係挪用作為償還前向乙○○借款之用，
    而非因另向乙○○借款之用而交付陳女甚明。
(三)被告甲○○自承：八十一年九月二十四日尚欠五、六百萬元，... 此後迄於八十
    三年間均未曾清償等語甚詳（八十七年度偵字第一二九一二號偵查卷第六十六頁
    背面、原審八十九年十二月二十八日審判筆錄參照），並有被告所書之借據附卷
    可證（同偵查卷第六頁參照，借據金額為一千萬元，被告自承：當時結算尚欠五
    、六百萬元，差額再另行借款等語）。顯見被告於八十三年間，確尚積欠告訴人
    乙○○債務未清償完畢。是告訴人所指：被告於其催款急迫之情形下，交付附表
    所示之本票作為清償前債（按月清償五十萬元，先清償五百萬元）之擔保等情，
    自與上述客觀事實相符，而堪採信。
(四)被告雖辯稱：其交付附表所示本票係用以代高泉良另行向乙○○借款，該本票之
    交付與其自己先前欠款無關云云。然查，被告既自承其於八十一年間積欠乙○○
    五、六百萬元後，迄於八十三年初均未為任何清償行為等情甚詳，則依吾人生活
    經驗，債權人乙○○於被告甲○○前筆鉅債未償之情形下，應無同意再行出借他
    筆款項，而收受其借款本票之可能，是被告所辯：乙○○以同意另行出借款項為
    由，收取附表所示本票云云，顯與常情不符。況被告甲○○自陳：乙○○曾於八
    十二年間，以其姪女古君奇名義，持甲○○與案外人鍾金鐘共同簽發面額一千五
    百萬元之本票，就一不存在之本票債權，聲請法院裁定准許強制執行，嗣經其起
    訴請求確認本票債權不存在，始經原法院判決確認該本票債權不存在等情明確
    （八十七年度偵字第一二九一二號偵查卷第四十七頁背面參照），且有原法院八
    十二年十月十三日八十二年度北簡字第三八八二號宣示判決筆錄、原法院八十三
    年七月四日八十二年度簡上字第五六五號民事判決影本在卷可參，則以被告於八
    十三年三月二十二日簽發附表所示本票交付乙○○前，已經歷過乙○○以債權不
    存在之他張本票聲請法院裁定強制執行之事，則其此次若真係為高全良另行借款
    而未果，焉有未向乙○○索回本票，且於八十三年三月出言借款後迄至八十七年
    前，均未就另行借款之事再予聞問之理？參之被告既自承有多次借款經驗，應熟
    知借款時概以取得借款後，方簽發票據或借據予債權人存執之常態，是其所辯：
    先交付本票作為重新借款之憑證，後為乙○○所侵占等情節，顯與卷存客觀事證
    相悖，不足採信。被告顯係明知上述支票已交付乙○○作為其清償前債之擔保，
    並非乙○○侵占所得，竟為免除自己之票據債務，而為不實告訴。
(五)又被告於乙○○聲請法院就附表編號一至八所示本票准許強制執行後，即以附表
    所示本票遭乙○○侵占之同一事由，訴請確認前述本票債權不存在，並經原法院
    簡易庭於八十七年五月十三日判決駁回甲○○、高泉良之訴，且未據原告甲○○
    、高泉良提出上訴而告確定等情，為被告甲○○所自承，並有原法院八十六年度
    北簡字第一一○五一號民事簡易案件宣示判決筆錄影本在卷可憑（原審卷三六頁
    ）。足見被告以同一事由否認其本票債務，並未獲原法院簡易庭所認同，且被告
    事後復未上訴，顯係認同該債務而不再爭執。是被告此前於進行確認本票債權不
    存在之民事訴訟期間，對乙○○所為侵占等罪之告訴，當係做為其解免民事責任
    之手段無疑。
(六)至證人高泉良於偵查中雖陳稱：簽發附表所示本票係用以透過甲○○向告訴人乙
    ○○借款之用等語明確。惟查，甲○○持附表所示本票向乙○○借款或還款時，
    其並未在場等情，為證人高泉良所自承（八十七年度偵字第一二九一二號偵查卷
    第二十九頁背面參照），並據告訴人乙○○陳述明確（同頁偵查筆錄參照），被
    告亦坦承：高不在場（同偵卷四十一頁背面），是證人高泉良關於「其簽發本票
    係用來交付乙○○作為借款憑證」之陳述，顯係其依據甲○○之轉述而得之認知
    ，非其親自見聞甲○○、乙○○交付收受本票經過後所為陳述，自難憑以認定對
    被告有利之事實。另告訴人乙○○於八十三年間，收受附表所示之本票後，雖迄
    於八十六年八月間始聲請法院裁定准許強制執行，有原法院八十六年度票字第一
    六五一七號裁定在卷可按，然此債權人怠於行使其權利之客觀事實，或係由於其
    顧慮與被告間之私人交情、或係因其疏忽所致，惟均不足以此論斷附表所示之本
    票係乙○○所侵占者。又告訴人乙○○前縱曾以其姪女古君奇名義提示由甲○○
    、鍾金鐘共同簽發之面額一千五百萬元本票，並聲請裁定強制執行，且於相關之
    確認該本票債權不存在民事訴訟中，另提出八張共一千六百餘萬元之支票，證明
    其與甲○○之債權債務關係；然該等票據既未獲兌現，則被告於乙○○不斷追討
    舊債後，因迫於債權人催款急迫，而另行交付附表所示本票做為清償舊債之擔保
    ，亦與常情相符，並無悖於於常情之處。從而被告以上述票據總額超過債務總額
    ，主張附表所示本票係用作重新借款之用云云，尚無足採。
    綜右所述，被告所辯，顯係事後卸責之詞，不足採信，本件事證已明，被告犯行
    堪以認定。
二、核被告所為，係犯刑法第一百六十九條第一項之誣告罪。原審引用上開法條，審
    酌被告為阻止其財產遭強制執行，明知不實而濫行誣告，浪費訴訟資源，使被害
    人無端遭受不實訴追之不利益，且犯後尚未知悔悟，拒不坦承犯行，難認無再犯
    之虞，及素行、智識、行為手段等一切情狀，論處被告甲○○意圖他人受刑事處
    分向該管公務員誣告罪，量處有期徒刑陸月。經核其認事用法及量刑，均無違誤
    ，被告猶執陳詞上訴指摘原判決不當，為無理由，應予駁回。
據上論斷，應依刑事訴訟法第三百六十八條，判決如主文。
本案經檢察官沈明倫到庭執行職務。
中      華      民      國    九十      年      五      月      四      日
                              臺灣高等法院刑事第九庭
                                    審判長法  官  李  文  成
                                          法  官  周  盈  文
                                          法  官  官  有  明
右正本證明與原本無異。
如不服本判決應於收受送達後十日內向本院提出上訴書狀，其未敘述上訴之理由者並
得於提起上訴後十日內向本院補提理由書（均須按他造當事人之人數附繕本）。
                                          書記官  林  蓓  瑜
中    華    民    國    九十      年      五        月        四        日
附錄本案論罪科刑法條全文：
刑法第一百六十九條
  意圖他人受刑事或懲戒處分，向該管公務員誣告者，處七年以下有期徒刑。
  意圖他人受刑事或懲戒處分，而偽造、變造證據，或使用偽造變造之證據者，亦同
  。


司法院資訊處製作；財團法人民間司法改革基金會備份。
